【裁判字號】    96,上易,2093
【裁判日期】    970408
【裁判案由】    妨害自由
【裁判全文】
臺灣高等法院臺中分院刑事判決        96年度上易字第2093號
上  訴  人
即  被  告  庚  ○
選任辯護人  張智翔  律師
            詹仕沂  律師
上  訴  人
即  被  告  乙○○
                      8弄10.
            甲○○
                      1弄80.
上列上訴人因妨害自由案件，不服臺灣彰化地方法院九十六年度
易字第一０一０號中華民國九十六年十月三十一日第一審判決（
起訴案號：臺灣彰化地方法院檢察署九十五年度偵字第一０一八
五號、九十六年度偵字第五二九一號），提起上訴，本院判決如
下：
    主  文
上訴駁回。
庚○、乙○○、甲○○均緩刑貳年。
    事  實
一、庚○因懷疑丙○○與其媳婦何秀靜有染，於民國九十五年九
    月十二日晚上八時三十分許，先與其弟蔡年松及乙○○，一
    起前往丙○○位在彰化縣芳苑鄉○○村○○路○○段五三四
    巷十一號之住處，由蔡年松約丙○○出來，乙○○旋以有事
    商討為由，要求丙○○上車，並載往彰化縣芳苑鄉○○村○○路某一住宅前，抵達後，庚○、乙○○即與在場等候之甲○○圍在丙○○身旁，並共同基於以脅迫使人行無義務之事
    之犯意聯絡，先由庚○質問丙○○與其媳婦何秀靜之關係，
    乙○○則進一步質問丙○○與何秀靜在一起多久了，丙○○
    答稱「沒有」，甲○○即對丙○○恫稱：「最好是照實講，
    比較不會有事情，不然你今天人在這裡，看要怎麼跑都跑不
    掉。」而乙○○則繼續向丙○○逼問：「你們到底是什麼時
    候發生關係的？共發生幾次關係？... 頭一次在哪裡發生的
    ？最後一次是什麼時候發生的？」丙○○仍回答「沒有」。
    乙○○乃向丙○○恫稱：「你不要再打馬虎眼了」、「你再
    繼續打馬虎眼的話，我們就要出去了，不管你了，我是怕我
    們出去之後，你會被傷害，你現在還有椅子可以坐，我們出
    去之後，就不知道了」等語，致使丙○○因而心生畏懼，被
    迫承認與庚○之媳婦何秀靜有發生性關係。庚○、甲○○、
    乙○○遂要求丙○○給個交代，甲○○又接續向丙○○恫稱
    ：「你認為要怎麼解決」、「你再講這些，等一下就要打你
    ，跟你說真的」。乙○○則附和稱：「這一定要講給你了解
    ，看你這段時間要賠償多少錢，沒有說玩人家的媳婦之後，
    就沒事了，你聽懂沒有，我是站在我的立場幫你處理，你了
    解嗎」。丙○○回答：「我了解」。乙○○接著說道：「你
    是不是要給人家一個交代」。丙○○乃回稱：「如果要賠償
    的話，看要賠償多少錢」。庚○旋即通知不知情之彰化縣芳
    苑鄉新生村村長戊○○、彰化縣芳苑鄉鄉民代表己○○前來
    協助見證，戊○○、己○○抵達後誤以為雙方已談妥初步條
    件，即同意協助以丙○○與何秀靜有染為由，詢問丙○○是
    否要給付遮羞費，最後由戊○○書立內容為丙○○同意給付
    新臺幣（下同）一百二十萬元予何秀靜之夫辛○○之切結書
    ，而丙○○則因先前所受脅迫影嚮下，雖無義務仍當場在切
    結書上簽名，並簽發面額一百二十萬元之本票交予稍後到場
    在外等侯之辛○○收執。
二、案經丙○○委由陳青來律師告訴暨臺灣彰化地方法院檢察署
    檢察官自動檢舉偵查起訴。
    理  由
甲、有關於證據能力部分：
    按被告以外之人（包括證人、鑑定人、告訴人、被害人及共
    同被告等）於審判外之陳述雖不符刑事訴訟法第一百五十九
    條之一至第一百五十九條之四等四條之規定，而經當事人於
    審判程序同意作為證據，法院審酌該言詞陳述或書面陳述作
    成時之情況，認為適當者，亦得為證據；當事人、代理人或
    辯護人於法院調查證據時，知有刑事訴訟法第一百五十九條
    第一項不得為證據之情形，而未於言詞辯論終結前聲明異議
    者，視為有前項之同意，同法第一百五十九條之五定有明文
    。本件被告以外之人等人於警、偵訊中所為之陳述，以及本
    案全部卷證所涵括之供述證據（含書面），固均屬被告以外
    之人於審判外之陳述，惟上開供述證據（含書面）業經本院
    於行準備程序及審理時予以提示並告以要旨，且各經檢察官
    、被告等人及被告庚○之選任辯護人表示意見。當事人及被
    告庚○之選任辯護人均已知本案全部卷證所涵括之供述證據
    （含書面）乃傳聞證據，且迄言詞辯論終結前，均未主張有
    刑事訴訟法第一百五十九條第一項不得為證據之情形，另被
    告庚○之選任辯護人更具狀表示對於公訴人所提出之證據方
    法之證據能力無意見（見九十六年十二月十四日所提出之刑
    事準備書狀），是應認均已同意作為證據，復經本院審酌各
    該言詞陳述及書面陳述作成時之情況，並無不當之情形，且
    與檢察官主張之事實均具有關聯性，故認均有證據能力，合
    先敘明。
乙：有關於認定犯罪事實部分：
一、上訴人即被告（以下簡稱：被告）庚○、乙○○及甲○○三
    人固均不否認有於上揭時間、地點以丙○○與何秀靜有染為
    由，要求丙○○給付遮羞費，最後由不知情之戊○○書立內
    容為丙○○同意給付一百二十萬元予何秀靜之夫辛○○之切
    結書，及丙○○當場在切結書上簽名，並簽發面額一百二十
    萬元之本票交予辛○○收執之事實。惟均矢口否認涉有上開
    強制犯行，被告庚○辯稱：整件過程中，伊均沒有出言恐嚇
    ，本票也是告訴人丙○○自己開的，伊沒有強制丙○○簽切
    結書及開票云云。被告乙○○辯稱：伊雖然有說如事實欄所
    載的話，但伊只是希望告訴人實話實說，不要在打馬虎眼，
    並沒有恐嚇告訴人之意，也沒有脅迫告訴人簽切結書及開票
    云云。另被告甲○○亦辯稱：伊雖然有說如事實欄所載的話
    ，但都只是氣話，並沒有恐嚇告訴人之意，也沒有脅迫告訴
    人簽切結書及開票云云。選任辯護人則為被告庚○辯護稱：
    告訴人並非因被告有對其為強暴、脅迫行為始簽下切結書及
    本票，告訴人是因為與被告庚○之媳婦何秀靜通姦遭發現，
    心中自己感到害怕而為上述行為，又被告於案發當時口氣雖
    然不佳，但並未以惡害通知告訴人，且案發地點又係公眾得
    出入場所，故被告所為並不構成強制罪及恐嚇罪，請對被告
    為無罪之諭知。本院查：被告三人雖以前詞置辯，惟上揭犯
    罪事實迭據證人即告訴人丙○○於偵訊、原審審理及本院審
    理時指證甚詳，核與證人何秀靜於偵訊中結證所陳之情節相
    符，另證人戊○○、己○○、辛○○、蔡年松等人於偵查中
    亦證稱告訴人於案發時確有簽下切結書及本票等語，且扣案
    之案發過程錄音帶一卷，分別經檢察官及原審法院勘驗結果
    ，被告三人於案發時確有對於告訴人為如事實欄所載之陳述
    無訛，有勘驗筆錄三份附卷可按，此外復有切結書及本票影
    本一紙在卷可稽，至此本案事證已相當明確，被告三人空言
    否認，當係臨訟卸責之詞，均不足採信。
二、選任辯護人雖為被告庚○辯護略稱：告訴人是因為與被告庚○之媳婦何秀靜通姦遭發現，心中自己感到害怕，始在村長
    戊○○、彰化縣芳苑鄉鄉民代表己○○二人協調下自願簽下
    切結書及本票等語。惟依前揭勘驗筆錄所載，被告三人於案
    發時口氣兇惡，且以恐嚇及現實之脅迫手段加以危害要挾告
    訴人，以事發當時現場客觀之情狀，均已足使告訴人心生畏
    懼，而影響其意思決定之自由，復參諸告訴人於偵查、原審
    法院及本院審理時之證詞，顯見告訴人係因受被告三人之脅
    迫，而非因自己感到害怕始簽下切結書及本票，是以選任辯
    護人前揭所辯，亦不足採。
三、綜上所述，本件事證已臻明確，被告三人上開犯行，均堪以
    認定。
四、按刑法第三百零四條第一項之強制罪，所謂「以強暴、脅迫
    使人行無義務之事或妨害人行使權利者」，其強暴、脅迫之
    對象係以「人」為要件（最高法院八十五年度台非字第三五
    六號判決意旨參照）。再按刑法第三百零四條第一項之強制
    罪，所謂「妨害人行使權利者」，係指法律上或契約上得享
    有之權利而言。另按刑法第三百零四條第一項之強制罪，本
    係以強暴、脅迫等情事在內，故縱其所為，合於刑法第三百
    零五條恐嚇危害安全之情形，仍應視為強制罪之部分行為，
    不另論以恐嚇危害安全罪（最高法院九十年度台上字第五四
    ０九、五一九九號判決意旨參照）。末按刑法第三百四十六
    條第一項之恐嚇取財罪，係以意圖為自己或第三人不法所有
    為構成要件之一，若僅以恐嚇方法使人交付財物，而並無不
    法所有之意圖者，縱令其行為或可觸犯他項罪名，要無由成
    立本條之恐嚇取財罪（最高法院二十四年上字第三六六六號
    判例意旨參見）。查本件被告庚○、乙○○及甲○○以恐嚇
    及現實之脅迫手段加以危害要挾告訴人，使告訴人雖無義務
    但仍於切結書及本票上簽名，是核被告三人所為，均係犯刑
    法第三百零四條第一項之以脅迫使人行無義務之事罪。公訴
    人雖認被告三人之犯行尚構成刑法第三百零五條之恐嚇危害
    安全罪，然揆諸前揭說明，被告三人所為之恐嚇行為，應僅
    屬渠等犯強制罪之手段，故僅應以強制罪一罪論，公訴人此
    部分尚有所誤會，附此說明。被告三人就上揭以脅迫使人行
    無義務之事之犯行，具有犯意之聯絡及行為之分擔，為共同
    正犯。原審判決適用刑法第二十八條、第三百零四條第一項
    、第四十一條第一項前段，刑法施行法第一條之一，中華民
    國九十六年罪犯減刑條例第二條第一項第三款、第七條、第
    九條規定。審酌被告三人因懷疑告訴人與被告庚○之媳婦有
    染，竟不循正當法律程序處理，而動用私刑以脅迫之方式逼
    迫告訴人簽下切結書及本票，破壞社會秩序，且犯後猶飾詞
    卸責，未見悔意，及渠等犯罪之手段、目的等一切情狀，量
    處庚○處有期徒刑伍月，如易科罰金，以新臺幣壹仟元折算
    壹日；乙○○、甲○○均處有期徒刑肆月，如易科罰金，以
    新臺幣壹仟元折算壹日，並依中華民國九十六年罪犯減刑條
    例第二條第一項第三款、第七條、第九條規定，庚○減為有
    期徒刑貳月又拾伍日，如易科罰金，以新臺幣壹仟元折算壹
    日；乙○○、甲○○均減為有期徒刑貳月，如易科罰金，以
    新臺幣壹仟元折算壹日。認事用法均無不當，量刑亦屬妥適
    。被告三人以渠等均無犯罪之故意，且係在村長戊○○、彰
    化縣芳苑鄉鄉民代表己○○二人協調下，告訴人自願簽下切
    結書及本票為由，請求為無罪之判決，渠等三人上訴為無理
    由，應予駁回。但本院慮以被告三人均係屬因情理而偶發之
    犯罪，且被告庚○、甲○○二人前未曾因故意犯罪受有期徒
    刑以上刑之宣告；雖被告乙○○前曾因犯賭博罪，遭法院判
    刑確定，惟最後一次業已於八十四年八月十四日將有期徒刑
    四月，改易科罰金，並將罰金繳清而執行完畢，其於五年以
    內復未曾再因故意犯罪而受有期徒刑以上刑之宣告，此有被
    告三人臺灣高等法院被告前案紀錄表三份在卷可佐，渠三人
    因一時失慮致罹本件刑章，經此教訓，當知謹慎，本院綜核
    各情，認被告三人經此科刑教訓應知警惕，已足策其自新，
    而無再犯之虞，所宣告之刑，認均以暫不執行為適當，爰依
    刑法第七十四條第一項第一款、第二款之規定，併均諭知被
    告庚○、乙○○、甲○○三人緩刑二年，以啟自新。
五、至由被害人丙○○所簽立之切結書及面額一百二十萬元之本
    票各一紙，雖係被告三人因犯罪所得之物，惟均已交予辛○○收執，此亦據證人辛○○於本院審理時到庭證述屬實，而
    非屬被告三人所有，又非屬違禁物，核與刑法第三十八條所
    規定之沒收要件不符，爰均不予宣告沒收之，併予敘明。
據上論斷，應依刑事訴訟法第三百六十八條，刑法第七十四條第
一項第一款、第二款，判決如主文。
本案經檢察官丁○○到庭執行職務。
中    華    民    國    97    年    4     月    8     日
            刑事第九庭    審判長法  官  陳  筱  珮
                                法  官  趙  春  碧
                                法  官  許  旭  聖
上列正本證明與原本無異。
不得上訴。
                                書記官  紀  美  鈺
中    華    民    國    97    年    4     月    8     日
附錄本案論罪科刑法條依據：
中華民國刑法第三百零四條
（強制罪）
以強暴、脅迫使人行無義務之事或妨害人行使權利者，處三年以
下有期徒刑、拘役或三百元以下罰金。


司法院資訊處製作；財團法人民間司法改革基金會備份。
